【裁判字號】    97,訴,2486
【裁判日期】    980807
【裁判案由】    返還價金等
【裁判全文】
臺灣板橋地方法院民事判決              97年度訴字第2486號
原      告  乙○○
訴訟代理人  劉國斯律師
被      告  丙○○
上列當事人間請求返還價金等事件，經本院於民國98年7 月23日
言詞辯論終結，判決如下：
    主    文
被告應給付原告新臺幣捌拾玖萬元，及自民國九十七年十一月十
二日起至清償日止，按年息百分之五計算之利息。
原告其餘之訴駁回。
訴訟費用由被告負擔五分之三，餘由原告負擔。
本判決原告勝訴部分，原告以新臺幣貳拾玖萬陸仟供擔保後，得
為假執行。但被告以新臺幣捌拾玖萬元為原告預供擔保，得免為
假執行。
原告其餘假執行之聲請駁回。
    事實及理由
一、原告起訴主張：
  (一)原告於民國96年6 月間欲向被告購買其所有坐落臺北縣中和
    市○○路256 巷16弄10號5 樓之房屋及其坐落之土地（下稱
    系爭建物），經實際察看系爭建物後，原告先支付定金新臺
    幣（下同）42萬元，嗣於同年7 月13日兩造以總價420 萬元
    ，並在代書即訴外人甲○○之代書事務所簽立系爭建物不動
    產買賣契約書後（下稱系爭買賣契約），原告取得被告之同
    意即借屋裝潢，並已支出裝潢費用48萬元，另支出代書費用
    5 萬元。
  (二)被告明知系爭建物已有銀行抵押貸款459 萬元未清償，竟推
    由甲○○向原告訛稱清償抵押借款後，原告須另支付被告10
    0 萬元，致使原告陷於錯誤先後交付84萬元予被告。嗣因系
    爭建物遲未辦理過戶，伊遂於同年8 月13日向銀行查詢得知
    未清償之貸款金額高達459 萬元，明顯高過於系爭買賣契約
    420 萬元，故本件履約爭議顯係因可歸責於被告之事由所致
    ，被告應負物之瑕疵擔保責任，原告得依據民法第359 條之
    規定行使法定解除權，逕行解除系爭建物買賣契約。
  (三)本件系爭建物之買賣，被告實係居於系爭房地買賣契約出賣
    人之主體地位，而代書甲○○則為被告之代理人或使用人，
    應無疑義。退步言之，系爭房地買賣交易過程，被告將其所
    有且與其個人專屬性甚高之相關物件如所有權狀、身分證、
    印鑑章、印鑑證明書等交予甲○○，以便渠等代其辦理相關
    事宜，或對於甲○○向原告表示其乃被告之代理人，負責處
    理系爭房地買賣之一事，表示同意而未為反對，甲○○依上
    開規定係居於被告本人之表見代理人之地位，故被告就甲○
    ○於系爭房地買賣交易過程中之一切行為，依法對於原告應
    負授權人之責任，亦無疑義。
  (四)原告與甲○○於96年12月27日在板橋地檢署接受檢察事務官
    詢問時，已當庭合意解除系爭建物買賣契約，僅就返還之範
    圍尚未達成共識。雙方於97年1 月8 日及1 月24日在板橋地
    檢署接受詢問時，復就返還之範圍予以協商，並於97年4 月
    間達成協議，原告遂具狀撤回告訴，並經檢察官作成不起訴
    處分，足證雙方已合意解除系爭房屋之買賣契約。被告對於
    原告已支出簽約款42萬元、備證用印款42萬元、代書費用5
    萬元並不爭執，僅對於裝潢費用48萬元及其利息68,000元有
    所爭議，然上開裝潢材料既已附合於系爭建物之重要成分，
    ，而系爭買賣契約亦業經兩造合意解除，故原告亦得依據民
    法第259 條、第179 條不當得利規定請求被告給付上開裝潢
    費用及利息。
  (五)是以，原告依據物之瑕疵擔保責任法定之解除契約及兩造合
    意解除系爭建物之買賣契約法律關係提起本件訴訟，並聲明
    被告應給付原告1,438,000 元（簽約款42萬元+ 備證用印款
    42萬元+ 代書費用5+裝潢費用48萬元+ 利息68,000元＝1,43
    8,000） ，及自起訴狀繕本送達被告翌日即97年11月12日起
    至清償日止，按年息5 ％計算之利息；願供擔保請准宣告假
    執行。
二、被告則以：
  (一)系爭建物先是由甲○○購買的，伊同意登記為權利名義人，
    嗣甲○○要出賣系爭建物伊亦同意，並授權由甲○○去處理
    。原告依據系爭買賣契約在交付簽約款42萬元、備證用印款
    42萬元後，即指定於同年8 月13日在華泰銀行對保一切手續
    ，貸款之金額及如系爭契約所載320 萬元，而交屋日期為同
    年8 月30日。
  (二)然原告突然要求伊偽造買賣契約書，將買賣總價金更改為較
    高之金額，並主張系爭建物貸款460 萬元，原告也要貸得相
    同之金額，然上情為被告所拒絕，認為應依系爭買賣契約辦
    理後續貸款、交付尾款及交屋，原告遭拒後即不願配合貸款
    ，被告一再催促原告履約未果，期間甚至經過永和市調解，
    主動釋出善意，請原告拿回89萬元（簽約款42萬元+ 備證用
    印款42萬元+ 代書費用5 萬元＝89萬元）收場，原告仍不同
    意，堅持要被告賠償裝潢費用48萬元，被告當然無法接受遂
    無法成立調解，並於原告所稱兩造已有解除系爭買賣契約之
    合意。
  (三)原告曾對被告提起詐欺之刑事告訴，伊在臺灣板橋地方法院
    檢察署96年度交查字第2004號97年1 月8 日偵查中所稱之真
    意，伊根本沒有詐欺之故意或行為，前已多次要求原告解決
    取款，然原告均不同意，原告逕告詐欺伊更不想解除系爭買
    賣契約，希望原告不要亂告，要原告撤回詐欺之告訴。況且
    ，原告既未依據系爭買賣契約履行，故原告依據系爭買賣契
    約書第11、12條之約定主張沒收原告前支付之簽約款、備證
    用印款等語置辯，並聲明駁回原告之訴；如受不利益之判決
    ，願供擔保請准宣告免為假執行。
三、查兩造於96年7 月13日以總價420 萬元就登記被告所有之系
    爭建物，在代書即訴外人甲○○之代書事務所簽立系爭建物
    不動產買賣契約書，原告取得被告之同意即借屋裝潢。原告
    已交付被告簽約款42萬元、備證用印款42萬元、代書費用5
    萬元，合計有89萬元等事實，為兩造所不爭執，復有原告所
    提出之系爭建物之建物所有權狀、支票、代書費收據及系爭
    買賣契約書在卷可稽（見本院97年度訴字第2486號卷第7-19
    頁），自堪認原告前揭主張為真實。又系爭建物登記權利名
    義人雖為被告，然實際的所有權人為甲○○，被告均同意甲
    ○○借名，及授權甲○○與原告間就系爭建物之所有處理事
    宜等事實，亦為兩造所不爭執。是以，本件之爭點厥為兩造
    間之系爭買賣契約是否業經解除？茲分述如下：
  (一)按契約之合意解除與法定解除權之行使性質不同，效果亦異
    。前者契約行為，即以第二次契約解除第一次契約，其契約
    已全部或一部履行者，除有特別約定外，並不當然適用民法
    第二百五十九條關於回復原狀之規定。後者為單獨行為，其
    發生效力與否，端視有無法定解除原因之存在，既無待他方
    當事人之承諾，更不因他方當事人之不反對而成為合意解除
    ，有最高法院63年台上字第1989號判例可供參酌。又而物之
    瑕疵擔保責任而解除契約，雖無須可歸責於出賣人之事由，
    買受人即得依民法第359 條規定解除契約，解除契約後則有
    民法第259 條之適用，然當事人主張有利於己之事實者，就
    其事實有舉證之責任。但法律別有規定，或依其情形顯失公
    平者，不在此限，民事訴訟法第277 條定有明文。是以，原
    告既主張系爭建物有物之瑕疵事由，參酌上開說明，自應由
    原告負舉證責任。
  (二)查原告主張被告明知系爭建物已有銀行抵押貸款459 萬元未
    清償，竟推由甲○○向原告訛稱清償抵押借款後，原告須另
    支付被告100 萬元，致使原告陷於錯誤先後交付84萬元予被
    告。嗣因系爭建物遲未辦理過戶，伊遂於同年8 月13日向銀
    行查詢得知未清償之貸款金額高達459 萬元，明顯高過於系
    爭買賣契約420 萬元，故本件履約爭議顯係因可歸責於被告
    之事由所致，被告應負物之瑕疵擔保責任等情，然為被告所
    否認，審酌建物設定抵押供向銀行借款擔保，且抵押登記之
    債權金額一般高於實際借款金額，民眾可以透過土地登記謄
    本知悉抵押權之設立登記及抵押權設定擔保之債權額。再者
    ，一般銀行在審查建物及其坐落土地之貸款案，所著重的是
    屋況、地段及其周圍之生活機能，此一定市場之行情，尚難
    僅因本件系爭貸款之高底，而逕認系爭建物有物之瑕疵，而
    原告迄今並未提出任何積極證據以實其說，故原告主張被告
    應負擔民法第359 條物之瑕疵擔保責任，應不足取。
  (三)復按民法第259 條規定：「契約解除時，當事人雙方回復原
    狀之義務，除法律另有規定或契約另有訂定外，依左列之規
    定：一由他方所受領之給付物，應返還之。二受領之給付為
    金錢者，應附加自受領時起之利息償還之。三受領之給付為
    勞務或為物之使用者，應照受領時之價額，以金錢償還之。
    四、受領之給付物生有孳息者，應返還之。五就返還之物，
    已支出必要或有益之費用，得於他方受返還時所得利益之限
    度內，請求其返還。六應返還之物有毀損、滅失或因其他事
    由，致不能返還者，應償還其價額」惟若契約之解除，出於
    雙方當事人之合意時，除別有約定外，並不當然適用民法關
    於契約解除之規定，亦有最高法院93年台上字第1827號判例
    可供參酌。
  (四)查系爭建物登記權利名義人雖為被告，然實際的所有權人為
    甲○○，被告均同意甲○○借名，及授權甲○○與原告間就
    系爭建物之所有處理事宜等事實，亦為兩造所不爭執，已如
    前述，故證人甲○○有獲得被告之授權，其之陳述即代表被
    告本人無訛。審酌兩造分於臺灣板橋地方法院檢察署96年度
    交查字第2004號96年12月27日、97年1 月8 日、97年1 月24
    日偵查中稱：「（檢察事務官問：本件房屋如何處理）甲○
    ○答：我希望買賣取消，我將錢退給他，但裝潢錢我沒辦法
    給。乙○○答：用原價420 萬元我願意跟他買，他若將本金
    及代書費給我，裝潢費再談可以。我願意撤回告訴。甲○○
    答：我同意告訴人條件」、「（檢察事務官問：妳今天有帶
    錢來嗎？）甲○○答：無，我願意還他錢，但希望他先撤回
    告訴（檢察事務官問：你願意撤回告訴嗎？）乙○○答：我
    希望可以同時履行，他把錢給還我，我就撤回告訴」、「（
    檢察事務官問：妳如何擔保妳會歸還乙○○的錢？）甲○○
    答：我本來比乙○○有錢，我不需要擔保」，嗣原告於97年
    4 月7 日聲請撤回告訴等有，分有歷次偵查筆錄及撤回告訴
    狀在卷可稽（分見同上卷第136-142 頁），參酌上開說明，
    系爭買賣契約業已於96年12月27日兩造合意解除，被告應給
    付本金即簽約款42萬元、備證用印款42萬元，及代書費用5
    萬元予原告，故原告依據兩造之協議請求被告應給付原告89
    萬元，應屬足取。
  (五)另原告依據民法第259 條、第179 條之規定主張裝潢費用及
    利息，然系爭買賣契約既經兩造協議解除，且參酌上開說明
    ，兩造並無特別約定解除買賣契約後，有適用民法關於契約
    解除之規定，故原告據此主張前揭之裝潢費用及利息，應不
    足取。而至於系爭建物裝潢費用之多寡，其請求權之依據，
    則應由原告另訴處理，附此敘明。
  (六)至於被告抗辯依據系爭買賣契約第11、12條之約定主張沒收
    原告前揭之款項，原告不得請求返回履約價款，然被告對於
    此有利於己之事實，並未提出任何證據供本院審酌，其抗辯
    自不足取。
四、綜上所述，系爭買賣契約既經兩造合意解除，原告據此請求
    被告應給付原告89萬元之履約金，及自97年11月12日起至清
    償日止，按年息5 ％計算之法定遲延利息，為有理由，逾此
    部分之請求，則無理由，應予駁回。
五、本判決第一項，兩造均陳明願供擔保，以代釋明，聲請宣告
    假執行或免為假執行，均核無不合，原告酌定相當之擔保金
    額，併准許之。而原告受敗訴之部分，其假執行之聲請，則
    失所附麗，應予駁回。
六、本件事實已臻明確，兩造其餘之供防均無礙前揭結果之審認
    ，故無庸一一論述，附此敘明。
七、訴訟費用負擔之依據：民事訴訟法第79條。
中    華    民    國    98    年    8     月    7     日
                  民事第二庭    法  官    吳振富
以上正本係照原本作成
如對本判決上訴，須於判決送達後20日內向本院提出上訴狀
中    華    民    國    98    年    8     月    10    日
                                書記官    李宏明

司法院資訊處製作；財團法人民間司法改革基金會備份。
